【裁判字號】    98,台上,4000
【裁判日期】    980716
【裁判案由】    貪污
【裁判全文】
最高法院刑事判決            九十八年度台上字第四０００號
上  訴  人  台灣高等法院高雄分院檢察署檢察官
被      告  甲○○
選任辯護人  朱育男律師
被      告  乙○○
選任辯護人  蘇俊誠律師
上列上訴人因被告等貪污案件，不服台灣高等法院高雄分院中華
民國九十七年十一月十九日第二審判決（九十七年度上訴字第一
一九八號，起訴案號：台灣高雄地方法院檢察署九十六年度偵字
第一二八六三號），提起上訴，本院判決如下：
    主  文
上訴駁回。
    理  由
按刑事訴訟法第三百七十七條規定，上訴於第三審法院，非以判
決違背法令為理由，不得為之。是提起第三審上訴，應以原判決
違背法令為理由，係屬法定要件。如果上訴理由書狀並未依據卷
內訴訟資料，具體指摘原判決不適用何種法則或如何適用不當，
或所指摘原判決違法情事，顯與法律規定得為第三審上訴理由之
違法情形，不相適合時，均應認其上訴為違背法律上之程式，予
以駁回。本件檢察官上訴意旨略稱：(一)、投標廠商有未依招標文
件之規定投標，經機關於開標前發現者，其所投之標應不予開標
，於開標後發現者，應不予決標於該廠商；另於決標或簽約後，
發現得標廠商於決標前有前述情形者，應撤銷決標、終止契約或
解除契約。政府採購法第五十條第一項、第二項前段定有明文。
所謂「招標文件」，舉凡廠商執照、服務建議書、施工規範、投
標須知、評選須知、設計圖說、說明書、招標規範或其他附件等
均屬之，不以一定名稱為必要。是投標廠商有欠缺招標文件所規
定之情形者，均不得予以決標，決標後發現者，亦應予以廢標。
本件「遺體火化爐及民俗金爐廢氣排放處理設備改善工程」（下
稱本件工程）採購案，確於招標文件設備改善工程說明書明訂：
「壹、遺體火化爐廢氣排放處理設備（應包含下列功能與配備）
一、下列應有二套設備１、氣冷式或間接水冷式降溫設備２、旋
風分離器設備３、袋式集塵設備等」（下稱本採購案應有之設備
），此除有上開「遺體火化爐及民俗金爐廢氣排放處理設備改善
工程說明書」（下稱本件工程說明書）附卷可稽外，並經法務部
調查局高雄市調查處函送該工程說明書可參。而潔境環境工程顧
問有限公司（下稱潔境公司）負責人杜文強於第一審已證陳潔境
公司曾參與本件工程採購案之投標，當時公司係依該採購案之招
標規範來設計，並據以提出投標服務建議書，雖該招標規範與本
件工程說明書名稱不同，但若無招標規範，潔境公司即無法憑以
設計，且因本件工程採購案之得標廠商中環集成股份有限公司（
下稱中環公司），其資格與本件工程說明書所載不符，依規定應
予排除，何以高雄市政府民政局殯葬管理所（下稱殯葬管理所）
仍讓其得標，乃提出申訴，其亦見過本件工程說明書，應係列在
標單書上等語。足見本件工程說明書僅係概括名稱，所應注重者
，係投標廠商有無依招標規範內容投標，原審徒以本件工程說明
書與行政院公共工程委員會（下稱公共工程委員會）所函送之公
告電子檔案名稱不符，即全盤否定其非招標文件性質，殊欠妥適
。是本件應探究者，厥為本件工程採購案是否有於文件上載明本
採購案應有之設備，並對外公告？如否，則潔境公司提出之服務
建議書係根據何資料設計，即有疑義。又其他參與本件工程採購
案投標之中亞環保工程股份有限公司（下稱中亞公司）、宏準企
業有限公司（下稱宏準公司）之服務建議書，是否亦如潔境公司
載有本採購案應有之設備？如有，即可印證本件工程採購案之招
標文件中確記載有本採購案應有之設備。另就本件工程統包協辦
招標事項受殯葬管理所委託規劃、設計之證人邱俊銘於第一審雖
證稱：「施工（工程）說明書是在製作招標文件之前討論的，施
工說明書裡面有三樣特定設備，伊第一次看過後就不再作設備的
規範，所以就不再討論，施工說明書不是伊製作的，也不知道從
那裡來」，惟本採購案應有之設備既屬因應招標機關之需求而提
出，如邱俊銘認為不作設備之規範，理應在招標機關內部會議提
出，並作成記錄，始有所依據，然卷附相關會議記錄對此似付之
闕如，且本採購案應有之設備如非邱俊銘所設計，則究係何人規
劃設計？再本件工程採購案之招標文件於公告前，似須經機關內
部批示程序，否則無所依據，則該採購案之招標文件究係何人公
告？有無經機關內部批示？此攸關被告甲○○、乙○○（下稱被
告等）本件圖利犯行能否成立，自有查明之必要，乃原審未予究
明，自嫌調查未盡。(二)、本件工程採購案經投標評選結果，雖由
中環公司得標，但殯葬管理所第三組技術員陳福寶於民國九十三
年十一月二十六日，在該所擬同意就本件工程採購案與中環公司
簽約、用印之簽文上，簽註「本案未依本所上網公告需求規範功
能與配備」、「本所火化場屬高污染之場所，如用此套靜電集塵
設備，往後能達到應有之功能堪慮」、「未按本所本次集塵工程
規範之廠商應喪失投標資格，如得標視同廢標，不可簽約」等意
見；該所技術員戴憲熙亦提出：「本契約與上網公告需求不同，
本案靜電集塵清洗費較高，靜電集塵較袋式集塵效率差，保固完
後本所維修經費無法負擔」、「抽風機風量較原設備小，如何能
達到應有功能，請廠商書面說明」、「民俗金爐更換二座不鏽鋼
門及民俗金爐爐體和設備油漆無顯示」、「中環公司所提戴奧辛
方案０．五奈克，而測試項目無顯示」、「驗收方法無說明」、
「設計圖太簡單，無標尺寸」、「施工規範不完整，無設備功能
」、「明細項目太簡易，不完整」、「無監視、監控系統」、「
撿骨設備明細無列改善冷卻遺體系統」、「請說明本設備所需用
電量及風量」等十一項意見，嗣其於九十三年十二月十三日工程
會議中，再度提出「十一月二十九日等十二項（應係上述十一項
意見之誤繕）意見沒解說，如何開工及施工、監工，儘速解決後
再開工」等意見。被告等對此重大採購爭議事項，未再召開會議
或報請上級機關函釋，仍以邱俊銘環境工程技師事務所（下稱邱
俊銘事務所）九十三年十一月十五日函為依據，執意與中環公司
簽約，而由中環公司以不符合本採購案應有之設備，交付殯葬管
理所，難謂無違反前開政府採購法之規定。而陳福寶、戴憲熙前
開意見何以不足採信，原審未詳述其理由，僅以邱俊銘事務所前
開覆函已釋明為論據，亦有判決理由不備之違法云云。
惟查原判決以公訴意旨略稱：被告甲○○係殯葬管理所所長，負
責綜理所內一切事務；被告乙○○則係該所第三組組長，負責該
所有關採購等業務。渠等均係依法令服務於地方自治團體所屬機
關，具有法定職權之人員。緣於九十三年間，殯葬管理所運用高
雄市空氣污染防治基金補助之新台幣（下同）一千八百五十萬元
，辦理四部火化爐及二部環保金爐廢氣排放處理設備之改善，為
達成中小型廢棄物焚化爐戴奧辛之管制及排放標準，遂決定辦理
本件工程採購案。該案於九十三年九月十日由高雄市政府民政局
核定採最有利標評選方式後，即於同年十月十八日，由甲○○指
定專家學者六人及內聘委員一人，組成評選委員會。於同年月二
十九日，承辦人員乙○○簽請甲○○同意後，於同年十一月一日
上網公告辦理本件工程採購案。期間除由乙○○事先於九十二年
底或九十三年初某日，聯絡中環公司前來投標外，其餘另有潔境
公司、中亞公司、宏準公司等三家廠商參與投標。詎被告等均明
知該採購案於公告招標文件中之本件工程說明書內，已明定須具
有本採購案應有之設備等，但依中環公司提出之投標服務建議書
，顯然缺乏前開設備，僅規劃「靜電集塵及蓄熱式焚化技術」，
與本件工程說明書前開所定之項目不符，依政府採購法第五十條
第一項第二款規定，被告等應不得將中環公司列入開標對象，渠
等竟基於違背上述政府採購法規定，以圖中環公司不法利益之犯
意，仍將該公司列入最有利標評選之對象，並於九十三年十一月
十一日，連同其他三家符合規定投標廠商之投標文件，交由甲○
○擔任召集人之評選委員會進行評選，致中環公司獲選為最有利
標之廠商，標得本件工程採購案。嗣殯葬管理所於同年月二十六
日召開簽約前工作會議，該所技術員戴憲熙於會中表示：「本契
約與上網公告需求不同」，技術員陳福寶亦表示：前述「本契約
未依上網公告需求規範功能與配備」等意見，渠等嗣於同年月二
十九日，再度在乙○○所呈擬同意與中環公司簽約、用印之內簽
上，附記前開意見。詎被告等明知依戴憲熙、陳福寶之意見，中
環公司之投標文件內容與本件工程說明書之規定不同，依上述政
府採購法規定，在決標後發現得標廠商於決標前有投標文件內容
不符合招標文件之規定，應撤銷決標，竟承前揭圖利犯意，仍與
中環公司簽約。事後，經潔境公司於九十三年十二月十五日，向
高雄市政府採購申訴委員會提出申訴，該委員會於九十四年六月
六日判定中環公司不得作為最有利標評選之對象，而撤銷原開標
結果後，殯葬管理所始於同年八月二十二日，與中環公司簽訂終
止契約善後處理協議書，並辦理驗收估算，惟仍使中環公司獲取
八成之工程款一千四百十九萬一千六百五十二元，扣除保留款外
，共給付中環公司一千零九十五萬九千八百七十二元。而中環公
司所採用「靜電集塵及蓄熱式焚化技術」所組裝之設備，截至九
十五年十一月一日仍未通過戴奧辛排放檢測標準，致使全部設備
均棄置於殯葬管理所內，無法使用，因認被告等均涉犯貪污治罪
條例第六條第一項第四款之圖利罪嫌等情。但經審理結果，認為
不能證明被告等犯罪，因而撤銷第一審之科刑判決，改判諭知被
告等均無罪，已詳細說明其取捨證據及得心證之理由，所為論斷
，亦俱有卷證資料可資覆按。對於本件工程採購案決標後，證人
陳福寶雖在殯葬管理所於九十三年十一月二十六日所召開之簽約
前工作會議中稱：「本契約未依上網公告需求規範功能與配備」
等語，戴憲熙亦表示：「本契約與上網公告需求不同」等意見，
嗣渠等復於同年月二十九日乙○○所呈而擬同意與中環公司簽約
、用印之內簽上，再度簽註前揭意見，惟依憑卷附殯葬管理所高
市殯所三字第０九三０００二九三三號函及邱俊銘事務所九三銘
字第一一一五００號函記載，殯葬管理所早於潔境公司對本件工
程採購案宣布由中環公司得標而提出異議時，即已要求邱俊銘事
務所就最有利標評選相關事項提出說明，嗣據該事務所函覆稱：
本件工程採購案以最有利標評選，自以本件工程之規範為主，內
容以達到該工程要求之功能及標準為目的，且最有利標評選，乃
經由專業之教授及人士選出最有能力、技術之廠商，來負責本件
工程之設計及施工，若廠商有更佳之技術或處理方法，皆符合最
有利標及本件工程之原意及規定，故經由專業之評選委員所選出
之廠商，為投標廠商中最佳者，又工程規範既已明定驗收之功能
及標準，得標廠商所提出之設備自須達到該規範所訂之功能及標
準後，始能驗收結案等語，乃採其專業建議，認陳福寶、戴憲熙
前開意見，尚不足為中環公司應喪失得標資格，或不應與中環公
司簽約之理由，仍依評選委員會評選結果，與最有利標之決標廠
商中環公司簽訂本件工程施作契約，如何之難認被告等有何不法
圖利中環公司之犯行，亦已詳加說明及指駁。上訴意旨(二)對於原
判決所為前揭論斷，究有如何之違背經驗法則及論理法則等違法
情形，並未依據卷內資料為具體指摘，徒以本件工程採購案經投
標評選結果，雖由中環公司得標，但陳福寶、戴憲熙既均已於殯
葬管理所之簽文上及工程會議中提出反對意見，被告等未再召開
會議或報請上級機關函釋，即依前開邱俊銘事務所函覆內容，與
中環公司簽約，原判決對陳福寶、戴憲熙前開意見何以不足採信
，未詳述其理由云云，據以指摘原判決有理由不備之違背法令，
係就原判決已說明事項及屬原審採證認事職權之適法行使，持憑
己見而為不同之評價，且重為事實之爭執，依首揭說明，自非適
法之第三審上訴理由。且查：依卷內資料，甲○○已陳稱載有本
採購案應有之設備之本件工程說明書，僅屬殯葬管理所內部資料
，採用前開設備之簽呈，僅送至組長處即被退回，未予採用，並
非本件工程採購案招標文件之一，且本件工程採購案事前即已委
託邱俊銘規劃，當初係怕指定特定設備會變成綁標，始採統包最
有利標之方式招標等語。陳福寶於第一審亦證稱本件工程說明書
係殯葬管理所第三組為向環保基金會申請經費而製作（見第一審
卷第二宗第八頁）。邱俊銘並證陳：「（本件工程）因採最有利
標，原意是不做任何規範，以達到功能為主要目的，經由教授評
選，看如何的技術對殯葬（管理）所最有利，經過幾次討論，施
工規範我們沒有任何限制設備的字眼出現，因為限制到設備，已
經失去最有利標的意義，施工說明書有限制到設備，我們後來都
不予討論，設計的原意是讓廠商發揮，由教授評選，以最好的方
式處理，也開會討論過好幾次」、「（本件工程說明書）第一次
看過後，就決議不再作設備的規範，所以就不再討論，這個說明
書不是我製作的，我也不知道從那裡來的」（見第一審卷第一宗
第三一二頁）。證人即殯葬管理所會計員陳玉華於原審復稱：「
（你是否知道在本件採購案中，有無把《殯葬管理所》第一組的
需求設備《指本採購案應有之設備》列入廠商資格條件內？）…
…我沒有看到這項要求」（見原審卷第二宗第一八三頁反面、第
一八四頁）。又殯葬管理所於九十三年三月二十四日亦開會討論
本件工程招標事宜，並達成該工程以統包採最有利標評選辦理招
標（見戴憲熙所提出本件工程辦理情形卷第三十頁、第三十一頁
）。另依卷附公共工程委員會九十六年十一月七日工程企字第０
九六００四三九三三０號函所示，本件工程採購案於上網公告時
，並未將本件工程說明書列入招標文件中而予公告。此並經原審
勘驗該會前開函所檢附之光碟檔案查核無訛。而公共工程委員會
上網公告之本件工程招標文件，其中「工程採購契約」第四條第
三項第(三)目雖載有：「說明書：包括施工說明書總則、施工說明
書、補充說明書、工程材料及設備規範」等內容（見第一審卷第
一宗第一五六頁），然遍觀原審勘驗公共工程委員會前開函附光
碟檔案時所列印之資料，並無所謂「施工說明書總則、施工說明
書」之文件檔案，其內所附招標文件，亦未記載本件工程須具有
本採購案應有之設備。依上開列印之「工程採購投標須知」第十
點所載，且未限制所提出服務建議書須載有本採購案應有之設備
之廠商，始符合本件工程採購案之投標資格。再潔境公司負責人
杜文強於第一審雖稱：「（《提示他字卷第九十八頁本件工程說
明書》有無看過此份說明書？）有」、「（何狀況下看的？）應
該是標單書上面有列」、「（是否可確定這份工程說明書是從公
共工程委員會網站下載或其他地方？）投標當天是工程師來，投
標後，現場有遺留文件，我們發現文件上的資料跟投標者得標的
內容不吻合，投標資料與得標系統不一樣，我們覺得很奇怪，應
該（審核）資格標（時）就應該排除，為何他還得標」、「（貴
公司投標提出的服務建議書是否依據這個工程說明書去設計的？
）是」、「（既然貴公司所提出的服務建議書是依據工程說明書
去設計，是否表示貴公司在領標之後，即知悉該項工程需要工程
說明書所列的設備、功能？）一定是這樣，既然提出要求，大家
就會根據這個標準來做」、「（《提示本院【第一審】卷九十六
年十一月七日公共工程委員會函暨其附件》內並無工程說明書？
）工程說明書名詞與我們招標規範書也許不同，我們所瞭解的是
招標規範，投標人會依招標規範設計」、「（裡面並沒有『工程
說明書』，你是電子領標，工程說明書從何而來？）這是通俗的
說法，實際上是我前所說的招標規範，如果沒有規範，我們就沒
有辦法設計，所以一定有那個規範，我是據實申訴」等語（見第
一審卷第一宗第三六五頁、第三六六頁），但其對究在何處看見
本件工程說明書，或稱列在標單書上，或謂係遺留在投標現場之
文件，前後供述已不一致，且所稱招標規範內有本採購案應有之
設備規定乙節，亦與公共工程委員會前述上網所公告之本件工程
招標文件內容不符，所證是否屬實，即非無疑。原審本於卷內證
據，已足認定本件工程說明書非屬該工程採購案招標文件之一，
其內所載本採購案應有之設備規定，不能憑以限制投標廠商之資
格，則被告等於審查本件工程投標廠商資格時，未剔除於服務建
議書內規劃採用「靜電集塵及蓄熱式焚化技術」之中環公司投標
資格，並無違法等事實已臻明瞭，未再就參與本件工程採購案投
標之其他廠商所提出之服務建議書，是否亦載有本採購案應有之
設備，該設備究係何人所規劃、設計，及前開公告有無經殯葬管
理所內部之批示等事項，再為無益之調查，按之刑事訴訟法第一
百六十三條之二第二項第三款之規定，即無上訴意旨(一)所指調查
未盡之違法。綜上所述，本件檢察官上訴意旨所指，與法律規定
得為第三審上訴理由之違法情形不相適合，其上訴違背法律上之
程式，應予駁回。
據上論結，應依刑事訴訟法第三百九十五條前段，判決如主文。
中    華    民    國  九十八  年    七    月   十六   日
                      最高法院刑事第六庭
                          審判長法官  謝  俊  雄
                                法官  陳  世  雄
                                法官  魏  新  和
                                法官  吳  信  銘
                                法官  徐  文  亮
      本件正本證明與原本無異
                                      書  記  官
中    華    民    國  九十八  年    七    月  二十一  日
                                                      Ｑ


司法院資訊處製作；財團法人民間司法改革基金會備份。
